【裁判字號】    89,勞訴,38
【裁判日期】    900413
【裁判案由】    給付退休金
【裁判全文】
臺灣桃園地方法院民事判決  八十九年度勞訴字第三八號
    原      告    甲○○
    訴訟代理人    陳祖德律師
    被      告    振豐興業股份有限公司  設桃園縣八德市大圳邊十二號
    法定代理人    乙○○      .
    訴訟代理人    蔡榮德律師
    複  代理人    吳武川律師
右當事人間給付退休金事件，本院判決如左：
    主      文
被告應給付原告新臺幣參佰伍拾陸萬貳仟元，及自民國九十年一月十七日起至清償日
止，按年息百分之五計算之利息。
訴訟費用由被告負擔。
本判決第一項於原告以新臺幣壹佰貳拾萬元供擔保後，得假執行，但被告如於假執行
程序實施前，以新臺幣參佰伍拾陸萬貳仟元為原告預供擔保，得免為假執行。
    事      實
甲、原告方面：
一、聲明：求為判決除供擔保金額外，餘如主文所示。
（一）緣原告係自民國五十六年三月二十二日起，受僱於信豐紡織股份有限公司，嗣
      該公司於民國六十五年二月十九日與振豐紡織股份有限公司合併為振豐信豐工
      業股份有限公司，再於七十九年十二月十九日更名為振豐興業股份有限公司，
      此有經濟部執照及人事基本資料清冊可稽。
（二）民國六十年五月二十日，被告振豐公司與廣豐實業股份有限公司為關係企業，
      既在同一廠房，且為同一負責人「賀膺才」，被告將原告借調至其關係企業廣
      豐實業股份有限公司桃園廠工作，再於六十八年一月一日調回被告振豐公司，
      又於七十年十二月三十一日再次借調至廣豐公司支援技術，於七十五年十二月
      一日再調回被告公司擔任廠長職務，迄今未再更動，此有人事履歷資料，及工
      號皆為一○一三號之兩家公司之服務識別證，及被告公司推荐原告參加紡織業
      界之八十四年度傑出精技人員之推荐書、表揚文，足資證明告之工籍始終留在
      被告公司，並未因借調至關係企業而出籍甚明。
（三）詎八十九年八月三十一日被告公司突然全面停工歇業，結束運轉。依被告公司
      八十二年八月二十日公布之勞工退休辦法第三條「本辦法所稱工作年資係指勞
      工服務於本公司工作之年資者，但受本公司關係企業調動之工作年資應予合併
      計算」及第十五條「原振豐信豐工業股份有限公司之工作年資合併計算於振豐
      興業股份有限公司之年資」。再參以被告已將原告列入其近期退休人員名冊之
      內，以及兩造在桃園縣政府勞資爭議調解會作成決議，被告亦同意年資合併計
      算，原告遂於八十九年九月一日正式提出申請退休，此有退休請書可憑。按申
      請退休乃係形成權，一旦勞工符合自請退休之規定而提出申請者，即生退休之
      效力，是以兩造間之僱傭關係已因原告之申請退休而告終止。
（四）查原告服務於被告公司共三十三年五個月，原告退休前六個月平均薪資為七萬
      八千元，此有薪資表可資佐證，在七十三年七月三十日勞動基準法公布之前適
      用台灣省工廠工人退休規則，則原告自五十六年三月起算至七十三年七月三十
      日止，年資共有十七年四個月，另自七十三年七月三十一起算至八十九年八月
      三十一日止，共計十六年一個月，合計有三十三年五個月，依勞基法第五十五
      條規定，基數合計四十九個基數，惟依勞基法規定，退休金之基數最高不得超
      過四十五個基數，則以平均薪資七萬八千元，乘以四十五個基數，則原告應有
      退休金三百五十一萬元。
（五）又原告服務已達三十三年之久，依勞動基準法第三十八條第四款之規定，應有
      三十天之特別休假，惟自八十九年一月一日至八十九年八月三十一日止，原告
      尚有二十天未休，依勞基法第三十九條規定特別休假之工資，應由僱主發給，
      查原告平均月薪為七萬八千元，除以三十天則日薪為二千六百元乘以二十日則
      應給付之假日工資為五萬二千元，連同退休金共計應給付原告三百五十六萬二
      千元，惟被告迄未給付分文，為此提起本訴。
（六）對被告答辯之陳述：
    １、雖公司法於民國八十六年就「關係企業」予以立法解釋，惟在此之前，仍無
        關係企業之明文，故勞資雙方間係依約定或事實行為而定，此經桃園縣政府
        八十八年五月二十九日八八府勞動字第一一○二四七號函轉行政院勞委會之
        函可按，查本件參諸被告當時調動原告之人事命令，均明載為「調關係企業
        廣豐廠．．」，可見依勞資雙方之約定，廣豐公司即為被告公司之關係企業
        已無庸疑，依被告公司訂頒之工作規則第三條「受被告關係公司企業調動之
        工作年資應予合併計算」，基此則本件原告之工作年資自應從五十六年三月
        二十二日受僱時起算至八十九年九月一日原告申請退休，兩造間之勞動契約
        關係終止時止，共三十三年五個月之久，被告辯稱家公司非同一事業，原告
        之工作年資不得合計云云，殊不足取。
    ２、又「事業單位依勞動基準法第十一條之規定，預告勞工終止勞動契約（即俗
        稱資遺），其中已符退休規定者應予退休不得以資遺方式辦理」，業據內政
        部七十四年五月二十八日以七四台內勞字第二九八九八九號函釋在案，是以
        被告主張資遺原告，於法亦有未合。
    ３、依勞動基準法第三十八條規定，原告享有三十天之法定特別休假，詎因被告
        於八十九年八月三十一日關廠歇業，導致原告應休之特休假未能休完，乃可
        歸責於被告之事由，原告尚有二十天之特休未休假部分，依同法第三十九條
        規定，仍應給付工資，被告辯稱可歸責於原告等語，乃諉卸責任。
    ４、兩造雖於民國八十九年十月二十五日於桃園縣政府勞資爭議調解會並作成調
        解方案：「（一）按勞基法第五十七條但書規定『受同一僱主調動之工作年
        資應予併計』（二）廣豐公司與振豐公司係屬關係企業，前經原僱主（賀膺
        才）基於業務必要相互支援而借調公司員工（七十六年四月一日人事命令）
        ，其服務年資應合併計算，並由前後期間服務之關係企業按任職年資比例分
        攤退休金（八十年十二月七日桃園縣政府勞動字第二一○○七○號函核備之
        工作規則第七十六條）」，然查上開七十六年四月一日人事命令，係指訴外
        人呂清吉、翁仁孝、呂學富第三人，該三人係自振豐公司借調至廣豐公司，
        而於廣豐公司退休，其等自振豐公司出籍而隸屬於廣豐公司，故依廣豐公司
        之退休規則即前開八十年十二月七日桃園縣政府勞動字第二一○○七○號函
        准核備之工作規則第七十六條『本公司員工調任至關係企業任職者，其年資
        得合併計算，並由前後期間服務之關係企業按年職年資比例分攤退休金』之
        規定計算退休金，但本件原告係由振豐公司借調至廣豐公司支援技術後，再
        返回被告振豐公司服務至退休，核與呂清吉等三人之情形迥異，足見調解方
        案第二條係針對呂清吉等三人而作，並非本件原告；況上開調解方案，並無
        具體退休金數額僅為宣示性之原則，性質上不適於強制執行，依勞資爭議處
        理法第三十八條第二款規定，不得聲請強制執行，從而原告提起本訴自有權
        利保護之必要。被告辯稱，原告得執上開調解記錄聲請執行，本件無權利保
        護必要，顯有誤會，又謂雙方同意，被告與廣豐公司按原告任職年資比例分
        攤退休金云云，乃曲解該調解內容，所辯殊不足取。
    ５、按「勞工工作年資以服務同一事業者為限，但受同一僱主調動之工作年資應
        予併計」勞動基準法第五十七條定有明文，而所謂「僱主」指同法第二條第
        二款「之所謂僱主，指僱傭勞工之事業主，事業經營之負責人或代表事業主
        文有關勞工事務之人」，查原告於工作借調期間，振豐公司與廣豐公司之董
        事長皆為賀膺才，此為被告所不爭，則依上開規定，自屬同一僱主，此觀行
        政院勞委會之函釋亦認定董事長亦為勞動基準法所稱之雇主，足資佐證，基
        此，被告辯稱原告非受同一僱主調動，年資不應合併云云，殊有誤會。
三、證據：人事命令、調職令、通告、振豐公司出具原告之工作年資明細證明、關係
    企業作業手冊、勞保資料表、振豐信豐工業股份有限公司桃園廠員工特別休假名
    冊、公告、振豐興業股份有限公司勞工退休辦法、振豐興業股份有限公司退休人
    員名冊、勞資爭議調解紀錄、退休申請書、薪資表、振豐信豐工業股份有限公司
    合併暨更名之經濟部執照、振豐信豐工業股份有限公司經濟部公司執照、振豐公
    司人事基本資料清冊、人事履歷卡（四張）、服務識別證（三件）、傑出精技人
    員推荐書、紡織業傑出人員選拔表揚文、縣政府函、解釋函、廣豐公司調廠通知
    單、扣繳憑單、振豐公司薪資調整表、剪報資料、廣豐實業股份有限公司工作規
    則、振豐信豐工業股份有限公司及廣豐實業股份有限公司之變更登記事項卡等均
    影本為證。
乙、被告方面：
一、聲明：
（一）原告之訴駁回。
（二）訴訟費用由原告負擔。
（三）本判決被告願供擔保請准宣告免為假執行。
二、陳述：
（一）被告否認原告之主張及所提之證據。
（二）勞基法第五十七條「勞工工作年資以服務同一事業者為限。但受同一雇主調動
      之工作年資，應予併計。」所謂「同一事業」乃指「同一事業單位，涵蓋總機
      關及分支機構而言；而所謂「同一雇主」則指同法第二條第二款「雇用勞工之
      事業主，事業經營之負責人．．」，然查，被告振豐公司與廣豐公司乃為二獨
      立之公司，並非前開規定之「同一事業」，原告工作年資應得不予合併。
    １、此從被告及廣豐公司等二家公司登記卡，可證二家公司未相互投資，且股東
        亦大部分各別，相同者僅有廣豐公司之董事乙○○及賀鳴玉，但簡、賀二人
        在振豐公司之持股數分別約占六分之一及二十分之一，故亦不合公司法第三
        百六十九條之三「推定二公司有控制及從屬關係」之規定，二家公司非關係
        企業，更不可認為是同一事業單位，原告起訴誤將被告振豐公司與廣豐公司
        視為同一事業及關係企業，並非有據。
    ２、再則，本件有無本法第五十七條但書規定之適用，即有無本法第二條第二款
        所指之雇主之問題，亦應先予釐清，按該條「雇主謂雇用勞工之事業主，事
        業經營之負責人，或代表事業主處理有關勞工事務之人」，所謂「雇用勞工
        之事業主」係指公司行號等組織團體而言，而所謂「事業經營之負責人」則
        係指自然人而言。故本件應先確定原告先後受雇於振豐公司及廣豐公司二家
        公司，前後雇主有二人，無勞基法第五十七條但書「受同一雇主．．」之規
        定之適用。
    ３、且按「不同『股份有限公司』係屬不同之法人組織，尚非『同一事業』，除
        非勞資雙方另有約定者，從其約定外，依法可不併計年資，至是否為『同一
        年事業』與代表人是否為同一自然人無涉」（勞委會八十八年六月二三日台
        八八勞動三字第○二四六七四號函），再證廣豐公司與振豐公司為二不同之
        公司，非同一事業，即使二公司之代表人相同，亦不可即予認定為同一事業
        。
（三）原告所提被告公司公布之勞工退休辦法第三條及第十五條，作為其在被告公司
      與廣豐公司任職年資可合併計算之依據，實有誤會：
   １、第三條「．．但受本公司『關係企業』調動．．」，依前開說明，被告公司
      與廣豐公司乃為二家獨立之公司，並非關係企業，故本辦法實無法證明原告至
      被告公司與廣豐公司之任職年資可得合併計算。
   ２、且第十五條亦僅規定「被告公司之前身信豐工業股份有限公司」與被告公司
      之年資可得合併，未言及振豐與廣豐二公司之年資亦得合併。
（四）原告以被告於八十九年十月二十五日桃園縣政府勞資爭議協調時，均同意原告
      之年資得合併計算，亦有誤會：
   １、前開縣政府勞資爭議之調解方案，誤將被告二公司視為同一事業，已有未合
      ，且業再經不起訴處分書所確認二公司非屬同一事業。
   ２、被告亦未同意前開之調解方案，此從調解紀錄被告公司明確主張不接受原告
      之請求，而應循司法判定之主張可證，且被告公司之代理人郭光旭簽名下方亦
      特別載明「建議回公司」等語。
（五）另有關告指被振豐公司來回「調派」於廣豐公司間云云，惟即使廣豐公司有調
      派原告至某公司任職之事實，調派之後衍生之年資承認問題，亦應由廣豐公司
      自理，與被告公司無關。且依內政部五十四年五月二十六日台內勞字第一七○
      六三三號「工人奉調易廠服務，其前後服務之廠如非同一公司所屬或同屬一管
      理系統，原先服務年資非有約定，於法尚無要求合併計算規定」，可證非同一
      公司（振豐公司與廣豐公司非同一公司）原告即使有受廣豐公司之調派另任他
      職，亦無年資合併之問題。
（六）被告公司因經營虧損，於八十九年八月二日公告停工（歇業），依勞基法第十
      一條第一、二款即得預告一個月之期間，依同法第十七條發給資遺，但原告卻
      遲至八十九年九月一日才提出退休申請，即在八十九年八月份雙方已構成資遺
      事由，被告只需給付資遺費，而非退休金。
（七）故即使被告有同意告在被告公司之前身信豐股份有限公司之年資可合併計算，
      惟原告在信豐公司與被告公司之期間僅有五十六年三月二十三日至六十年五月
      二十日，六十八年一月一日至七十年十二月三十一日及七十五年十二月一日至
      八十九年八月三十一日，共計二十年九個月又二十八天，依勞基法第十七條年
      資以二十年又十個月來計資遺費。
（八）另原告請求特休之補償，亦不合法：
    １、依勞基法第三十八條第四款「十年以上者，每一年加給一日．．」，原告至
        被告公司任職約二十年左右，依前開規定，其特休每年應約二十四日（十四
        日加十日），並非原告所指之三十日。
    ２、且從原告所提之被告八十九年八月二日之公告，被告亦要求員工於八十九年
        八月三十日前完成特休，從八月二日至八月三十一日之一個月之時間，已足
        夠原告完成特休，如原告不休或未休，亦不可歸責於被告公司，被告公司可
        不算未休完特休日數之工資。
（九）原告執稱其來回於被告公司與廣豐公司二家公司，二家公司之年資可合併計算
      是依雙方之合意云云，實有誤會，被告自始未同意年資合併之事：
    １、原告所提證物一號調職令「信豐廠主任甲○○調關企業廣豐副主任．．總經
        理王亞民」，但此調職令乃廣豐公司片面製作，王亞民為廣豐公司之總經理
        ，非被告公司之總經理，廣豐公司頒佈之人事命令，與被告無關。
    ２、證物一號第二張「通告」，亦是廣豐公司片面製作之調職通告，與被告無關
        。
    ３、證物一號第三張，被告公司僅承認原告在被告公司之任職期間只有：五十
        六年三月二三日至六十年九月二十日。六十八年一月一日至七十年十二月
        三十一日。七十五年十二月一日至今。並未承認原告在廣豐公司之年資。
    ４、原告所提之證二號電腦管理系統手冊，當初被告公司之所以會使用廣豐公司
        之電腦軟體作業系統，乃為了節省費用，才委請同一家公司設計軟體程式，
        但被告公司均是自行付費使用，難執為二家公司有合意達成年資合併之依據
        。
    ５、且原告所提之證三號投保資料（第一張），均顯示原告投保之雇主分別為被
        告公司及廣豐公司，而非單由被告公司一人投保，更佐證原告是前後受二家
        公司聘僱。
    ６、至證物四號原告之特休天數，只要在不低於勞基法規定之天數下，雇主同意
        給予幾天特休，並不觸法，不可解為被告同意承認其在廣豐公司之年資亦可
        合併。
（十）如以原告主張其請求退休金是基於雙方之合意，而非依據勞基法之規定，則其
      起訴顯不合法：
   １、原告起訴謂雙方八十九年十月二十五日縣府勞資爭議調解紀錄已合意，調解
      方案二：「廣豐公司與振豐公司．．按任職年資比例分攤退休金．．」，如此
      為雙方合意之證據，則依勞資爭議處理法第三十七條原告本得執此調解紀錄聲
      請強制執行，今再另行起訴請求，顯無權利保護之必要。
   ２、再者，原告謂前開調解紀錄為雙方合意，則依其調解紀錄，被告公司亦是與
      廣豐公司按原告任職年資比例分攤退休金，非由被告公司負擔全部之退休金責
      任，今原告向被告公司請求全部之退休金，亦違反禁止反言原則，且調解紀錄
      上其他勞工，起訴亦列被告公司及廣豐公司按比例分攤退休金（仍在鈞院審理
      中）。
（十一）勞基法第五十七條：「勞工工作年資以服務同一事業者為限。但受同一雇主
        調動之工作年資．．應予併計。」所謂「同一事業」乃指「同一事業單位，
        涵蓋總機關及分支機構而言；而所謂「同一雇主」則指同法第二條第二款「
        雇用勞工之事業主，事業經營之負責人．．」然查，被告振豐公司與廣公司
        乃為二獨立之公司，並非前開規定之「同一事業」，原告工作年資應得不予
        合併：
    １、此從被告及廣豐公司第二家公司登記卡，可證二家公司未相互投資，且股東
        亦大部分各別，相同者僅有廣公司之董事乙○○及賀鳴玉，但簡、賀二人在
        振豐公司之持股數分別約占六分之一及二十分之一，故亦不合公司法第三六
        九條之三「推定二公司有控制及從屬關係」之規定，二家公司非關係企業，
        更不可認為是同一事業單位，原告起訴誤將被告振豐公司與廣豐公司視為同
        一事業及關係企業，並非有據，先予釐清。
    ２、且按「不同『股份有限公司』係屬不同之法人組織，尚非『同一事業』，除
        非勞資雙方另有約定者，從其約定外，依法可不併計年資，至是否為『同一
        事業』與代表人是否為同一自然人無涉」（勞委會八十八、六、二三台八八
        勞動三字第○二四六七四號函），再佐證廣豐公司與振豐公司為二不同之公
        司非同一事業，即使二公司之代表人相同，亦不可即予認定為同一事業。
    ３、另本件應無本法第五十七條但書規定之適用，即有無本法第二條第二款所指
        之雇主問題，按該條「雇主謂雇用勞工之事業主，事業經營之負責人，或代
        表事業主處理有關勞工事務之人」，所謂「雇用勞工之事業主」係指公司行
        號等組織團體而言，而所謂「事業經營之負責人」則係指自然人而言，本件
        七十六年間廣公司與振豐公司之負責人雖同是賀膺才，但原告顯非受賀膺才
        雇用，故本件應先確定原告先後受雇於振豐公司及廣豐公司二家公司，前後
        雇主有二人，無勞基法第五十七條但書「受同一雇主．．」之規定之適用。
        綜上，原告起訴請求退休金，實無理由。
三、證據：提出不起訴處分書、調解紀錄等均影本為證。
    理      由
一、本件原告起訴主張其自民國五十六年三月二十二日起，受僱於被告之前身即信豐
    紡織股份有限公司，期間曾二度由被告借調至被告之關係企業廣豐公司技術支援
    ，因原告於工作借調期間，被告與廣豐公司之負責人均係賀膺才，依勞基法第五
    十七條明定「勞工工作年資以服務同一事業者為限，但受同一僱主調動之工作年
    資應予併計」，該所謂「僱主」係指同法第二條第二款「指僱傭勞工之事業主，
    事業經營之負責人或代表事業主文有關勞工事務之人」，原告自屬受同一僱主調
    動，工作年資應予合併，原告於八十九年九月一日正式提出申請退休，服務於被
    告公司共三十三年五個月，原告退休前六個月平均薪資為七萬八千元，在七十三
    年七月三十日勞動基準法公布之前適用台灣省工廠工人退休規則，則原告自五十
    六年三月起算至七十三年七月三十日止，年資共有十七年四個月，另自七十三年
    七月三十一起算至八十九年八月三十一日止，共計十六年一個月，合計有三十三
    年五個月，依勞基法第五十五條規定，基數合計四十九個基數，惟依勞基法規定
    ，退休金之基數最高不得超過四十五個基數，則以平均薪資七萬八千元，乘以四
    十五個基數，原告應有之退休金為三百五十一萬元；又原告服務已達三十三年之
    久，依勞動基準法第三十八條第四款之規定，應有三十天之特別休假，惟自八十
    九年一月一日至八十九年八月三十一日止，原告尚有二十天未休，依勞基法第三
    十九條規定特別休假之工資，應由僱主發給，查原告平均月薪為七萬八千元，除
    以三十天則日薪為二千六百元乘以二十日則應給付之假日工資為五萬二千元，連
    同退休金，被告應給付原告共計三百五十六萬二千元等語。被告則以：本件並無
    勞基法第二條第二款所指之雇主問題，按該條所謂「雇用勞工之事業主」係指公
    司行號等組織團體而言，而所謂「事業經營之負責人」則係指自然人而言，本件
    七十六年間廣公司與振豐公司之負責人雖同是賀膺才，但原告顯非受賀膺才雇用
    ，故本件應先確定原告先後受雇於振豐公司及廣豐公司二家公司，前後雇主有二
    人，並無勞基法第五十七條但書「受同一雇主．．」之規定之適用，故原告起訴
    請求退休金，實無理由，又被告於八十九年八月二日之停工公告中，已要求員工
    須於八十九年八月三十日前完成特休，從八月二日至八月三十一日之一個月之時
    間，已足夠原告完成特休，如原告不休或未休，亦不可歸責於被告公司，被告公
    司可不算未休完特休日數之工資等語置辯。
二、經查，本件原告主張：（一）其自民國五十六年三月二十二日起，受僱於被告之
    前身即信豐紡織股份有限公司，（二）嗣信豐紡織股份有限公司與振豐紡織股份
    有限公司於民國六十五年二月十九日合併暨更名為振豐信豐工業股份有限公司，
    （三）原告任職期間曾二度由被告借調至廣豐公司技術支援，當時該二家公司之
    負責人均為賀膺才，（四）原告於八十九年九月一日向被告提出退休之申請等事
    實，業據其提出人事履歷表、經濟部執照、調職令、振豐信豐工業股份有限公司
    及廣豐實業股份有限公司之變更登記事項卡、退休申請書等為證，核與所述相符
    ，堪信屬實。
三、查原告雖於民國六十年五月二十日至六十七年十二月三十一日間、民國七十年十
    二月三十一日至七十五年十一月三十一日間，二度至廣豐公司任職，惟原告與被
    告間之僱傭關係並未間斷，有原告之人事履歷表可憑，且依原告所提之「人事基
    本資料清冊」，被告於七十六年九月二十五日列表該公司之員工基本資料，關於
    原告之部分，亦註明其到職日為五十六年三月二十二日，並非以原告第二度調職
    至廣豐公司之後，重回被告公司任職之七十五年十二月一日為原告之到職日，足
    徵被告亦承認原告自五十六年三月二十二日起始終屬於該公司之員工；又查，依
    被告於八十二年八月二十日訂定之勞工退休辦法第三條「本辦法所稱工作年資係
    指勞工服務本公司工作之年資者，但受本公司關係企業調動之工作年資應予合併
    計算」，再參諸被告當時調動原告之人事命令，均明載為「調關係企業廣豐廠」
    ，足見被告亦認定廣豐公司係屬上開勞工退休辦法第三條所稱之本公司之「關係
    企業」，此與公司法民國八十六年增訂之「關係企業」之定義無涉。況勞動基準
    法第五十七條亦規定「勞工工作年資以服務同一事業者為限。但受同一雇主調動
    之工作年資，及依第二十條規定應由新雇主繼續予以承認之年資，應予併計。」
    而該條所稱：受同一「雇主」調動，所謂之「雇主」，依同法第二條第二款之規
    定，亦包括事業經營之負責人，而原告受被告調動職務至廣豐公司任職之時期，
    被告及廣豐公司之負責人均為賀膺才，有該二家公司之變更登記事項卡附卷可參
    ，亦即，原告二度調動職務之際，該二家公司之負責人均為同一人，自均屬受「
    同一」「雇主」調動，其工作年資應予併計，亦即，被告將原告調職至廣豐公司
    任職期間之年資，被告應繼續承認予以併計。再參諸被告前於八十六年五月十九
    日所列「近期退休人員名冊」之中，已將原告列入，並計算其年資為三十點一年
    ，又被告於八十四年度推荐原告為傑出精技人員之推荐書中亦稱原告於「民國六
    十年初調任廣豐實業桃園廠（振豐關係企業）」「民國六十八年至七十年兼任振
    豐信豐工業桃園廠」「民國七十一至七十五年兼任廣豐染捻廠」「民國七十五年
    底調回振豐廠」，又被告於八十八年一月間列表之「八十九年度員工特別休假名
    冊」之中，關於原告之部分，亦列原告之到職日期為五十六年三月二十二日，年
    資三十二，應休三十日，再參原告先後在被告及廣豐公司任職期間所執之識別證
    ，工號均屬相同等各情，益證被告就原告服務之年資計算，並無間斷或不予算入
    之情事。是被告有關原告年資不應算入之抗辯，即無可採，原告前揭其服務年資
    之主張，堪信為真實。
四、又按勞工工作二十五年以上者，得自請退休，勞動基準法第五十三條定有明文。
    本件原告自五十六年三月二十二日起至八十九年九月一日止，在被告公司任職共
    計三十三年五個月十天，符合上開規定，得自請退休，而原告亦已提出退休之請
    求，有退休申請書可憑；被告雖辯稱其於八十九年八月二日已公告停工，依勞基
    法第十一條第一、二款即得預告一個月之期間，依同法第十七條發給資遣費，但
    原告卻遲至八十九年九月一日才提出退休申請，即在八十九年八月份雙方已構成
    資遣事由，被告只需給付資遣費，而非退休金云云，惟查，事業單位依勞動基準
    法第十一條之規定，預告勞工終止勞動契約（即俗稱資遣），其中已符退休規定
    者應予退休，不得以資遣方式辦理，業據內政部七十四年五月二十八日七四台內
    勞字第二九八九八九號函釋在案，是以被告上開抗辯，要無足採；原告依法自得
    領取其應得之退休金。經查，原告在勞動基準法施行前即受雇於被告，於勞動基
    準法施行後退休，關於其退休金及基數之核算，在勞動基準法施行之後，自應適
    用勞動基準法之規定，惟在勞動基準法施行之前，因勞動基準法施行細則第二十
    八條之規定已因違反母法無效，而於八十六年六月十二日刪除該規定，故原告在
    勞動基準法施前之退休金基數，即應適用被告自訂之勞工退休辦法之規定辦理；
    依該退休辦法第七條後段：「勞動基準法施行前，依台灣省工廠工人退休規則規
    定。一、按員工工作年資每滿壹年給與兩個基數超十五年之工作年資每滿壹年給
    與半個基數剩餘年資滿半年者以壹年計未滿半年者不計。二、退休金基數計算是
    以核准退休前三個月平均工資為準。」從而，本件核算原告之退休金如下：（一
    ）勞動基準法施行前：原告之退休金，依上開被告自訂之退休辦法，原告自五十
    六年三月二十二日至七十三年七月三十一日止，工作年資共計十七年四個月十天
    ，可得三十一個基數；又原告主張其退休前六個月之每月之平均工資為七萬八千
    元，業據其提出八十九年一月至六月之薪資明細單為證，且為被告所不爭執，堪
    信屬實，是原告之退休前三個月平均工資應為七萬八千元，其退休金為二百四十
    一萬八千元。（二）勞動基準法施行後：原告之退休金，依勞動基準法第五十五
    條規定計算，自七十三年八月一日起至八十九年九月一日止，工作年資共計十六
    年一個月，以十六年計，可得三十一個基數，原告之月平均工資為七萬八千元，
    其退休金為二百四十一萬八千元。依此計算，原告之退休金總額共計為四百八十
    三萬六千元，原告請求被告應給付退休金三百五十一萬元，核屬有據，應予准許
    。
五、原告另主張其服務年資已達三十三年五個月之久，依法每年應享有特別休假三十
    天，惟自八十九年一月一日至八十九年八月三十一日止，原告尚有二十天未休等
    情，亦據提出核與所述相符之員工特別休假名冊為證。經查原告在被告公司之工
    作年資確為三十三年五個月，已認定如前所述，依勞動基準法第三十八條第四款
    之規定，每年之特別休假為三十日，被告辯稱原告至被告公司任職約二十年，其
    特別休假年每應約二十四日云云，尚非可採；又原告主張其自八十九年一月一日
    至八十九年八月三十一日止，尚有二十日特別休假未休此節，為被告所不爭執，
    堪信原告上開主張屬實；被告雖辯稱其於八十九年八月二日之停工公告，已要求
    員工於八十九年八月三十日前完成特別休假，而自八月二日至八月三十一日之一
    個月之時間，已足夠原告完成特休，如原告不休或未休，亦不可歸責於被告公司
    ，被告公司自可不給付原告未休完特休日數之工資云云。惟查「勞工之特別休假
    應在勞動契約有效期間為之，惟勞動契約之終止，如係可歸責於雇主之原因時，
    雇主應發給未休完特別休假日數之工資。」「所稱『可歸責於雇主之原因』尚非
    僅以勞動基準法所列各條終止勞動契約規定之條次為判斷，仍應就各條款規定之
    情事依事實個案認定之，如年度開始雇主即強制勞工退休，致勞工未能有充分時
    間安排特別休假時，雇主應發給勞工未休完特別休假日數工資。」上情有行政院
    勞工委員會七十九年十二月二十七日台七十九勞動二字第二一七七六號函及八十
    二年八月二十七日台勞動二字第四四○六四號函分別函釋在案；另按，勞動基準
    法第三十八條規定，勞工在同一雇主或事業單位，繼續工作滿一定期間者，每年
    應依一定規定給予特別休假，其目的乃在確保勞工有休息、娛樂以及發揮潛力之
    機會。因此，勞工在同一雇主或事業單位，繼續工作滿一定期間，當然發生特別
    休假之權利。其權利之行使，即「日期之指定」，依勞動基準法施行細則第二十
    四條第二款之規定，應由勞雇雙方協商排定之，以免影響公司行號營運之正常作
    業。經查，本件被告並非於年度開始時，即通令全體勞工，年度特別休假必須於
    當年之八月三十一日前休畢，而係在八十九年八月二日公告停工之際，同時限令
    勞工須於當月三十一日前休畢特別休假，衡酌其自通知至限期之末日，不足一月
    ，不能認為已給予勞工充分安排特別休假之時間，勞工在此急促之期間之內，無
    法行使其「特別休假日期之指定」權利，係屬不能歸責於勞工之事由，雇主即被
    告自應依勞動基準法第三十九條之規定，加倍發給原告未休完特別休假日數之工
    資；被告辯稱原告未休完特別休假，係不可歸責於被告云云，亦無足採。經查原
    告之平均工資月薪為七萬八千元，除以三十日，則其平均工資日薪為二千六百元
    ，再乘以二十日，則被告應給付原告之特別休假假日工資為五萬二千元，原告關
    此部分之主張，核無不合，應予准許。綜上，原告請求被告給付退休金連同特別
    休假假日工資，共計三百五十六萬二千元，並自起訴狀繕本送達被告翌日即民國
    九十年一月十七日起至清償日止，按年息百分之五計算之利息，為有理由，應予
    准許。末查，兩造分別陳明願供擔保准為宣告假執行及免為假執行，經核均無不
    合，爰酌定相當金額，分別准許之。
六、據上論結，原告之訴為有理由，依民事訴訟法第七十八條、第三百九十條第二項
    、第三百九十二條，判決如主文。
中      華      民      國    九十      年      四      月     十三     日
                                        臺灣桃園地方法院勞工法庭
~B法      官  劉志卿
右為正本係照原本作成。
如對本判決上訴須於判決送達後廿日內向本院提出上訴狀。
中      華      民      國    九十      年      四      月     十九     日
~B書  記  官  陳秀鳳


司法院資訊處製作；財團法人民間司法改革基金會備份。
